臺灣臺北地方法院民事判決　　　　　　　96年度訴字第1608號
原　　　告　丙○○
法定代理人　戊○○
訴訟代理人　乙○○
被　　　告　丁○○
　　　　　　甲○○
共　　　同
訴訟代理人　周金城律師
　　　　　　林淑菁律師
上列當事人間因業務過失致死案件原告提起附帶民事訴訟請求侵
權行為損害賠償事件，經本院刑事庭裁定移送本院，本院於中華
民國96年7月4日言詞辯論終結，判決如下：
    主      文
被告丁○○應給付原告新台幣壹佰參拾伍萬貳仟玖佰柒拾柒元，
及自民國九十五年九月十五日起至清償日止，按年息百分之五計
算之利息。
原告其餘之訴駁回。
訴訟費用由被告丁○○負擔二分之一，餘由原告負擔。
本判決原告勝訴部分，以新台幣肆拾伍萬元為被告丁○○供擔保
後，得假執行。但被告丁○○如以新台幣壹佰參拾伍萬貳仟玖佰
柒拾柒元為原告預供擔保，得免為假執行。
原告其餘假執行之聲請駁回。
    事實及理由
一、原告主張：
（一）被告丁○○與甲○○二人係夫妻關係，並分別為設在台北
      縣石碇鄉永定村蚯蚓坑19之2號雲台山大羅金仙府劉伯溫
      殿（下稱劉伯溫殿）之實際負責人、登記負責人，均以劉
      伯溫殿之管理工作為其業務。被告明知使用電器及石蠟油
      物品，均有一定之危險性，若未善加管理維護或操作使用
      不當，極易發生危險，亦為一般人之常識，故使用者在客
      觀上即負有隨時注意避免危險發生之義務，亦明知劉伯溫
      殿之建物，並未取待建築執照及使用執照，屬建築結構、
      消防設備等項目未經主管機關審查合格並允許使用之建物
      ，及劉伯溫殿地處潮濕，使用電器應注意安全，以避免電
      線因負荷過大及環境潮濕等因素影響下，發生短路走火之
      情事，以及使用石蠟油等燭燈物品應注意使用，以免燭火
      引燃附近易燃物品至失火，詎被告負責劉伯溫殿管理工作
      之期間，並無不能注意之情事，竟疏未注意，以致於民國
      94年6月10日晚間9時42分許，劉伯溫殿1樓大廳北側由西
      起算第一、二座神龕處所附近因燭火燃燒或電線短路引致
      失火而發生火災，造成因擔任丁○○司機而留宿於劉伯溫
      殿建物2樓之彭郁展因走避不及而吸入過多一氧化碳，窒
      息死亡。而原告為彭郁展之女，彭郁展對原告負有扶養義
      務，每月支付新台幣（下同）2萬元之生活及教育費用，
      是原告按台北市政府國家賠償計算基準第3點第2項每人每
      年消費支出額314,180元為基準，事發當時距原告成年尚
      有12年3個月（霍夫曼係數為114.00000000），彭郁展應
      負1/2扶養義務，被告應賠償扶養費1,498,624元（314180
      /12×114.00000000×1/2＝0000000.7，小數點四捨五入
      ）；又彭郁展生前對原告疼愛有加，因聽聞彭郁展死亡，
      原告出現精神恍惚情形，身心遭受莫大傷害與痛苦，請求
      精神慰撫金100萬元。爰依民法第184條第1項前段、第185
      條第1項、第192條第2項、第194條之規定，請求被告連帶
      負擔損害賠償責任。
（二）並聲明：（1）被告應連帶給付原告2,498,624元，及自起
      訴狀繕本送達翌日起至清償日止，按年息5%計算之利息。
　　　（2）願供擔保，請准宣告假執行。
二、被告辯稱：
（一）原告對被告起訴請求之事實，刑事案件部分，被告丁○○
      部分經本院判處有期徒刑6月，嗣於二審撤回上訴確定；
      被告甲○○部分經台灣高等法院96年度上訴字第150號審
      理，認定甲○○對系爭火災之發生並無過失而為無罪判決
      在案，自無須負擔損害賠償責任。
（二）原告是否受有扶養費用之損失，尚須以彭郁展生前有扶養
      原告之能力及支付扶養費用之事實為斷，惟彭郁展生前無
      業，事故發生前三天到劉伯溫殿向丁○○表示欲跟隨修道
      ，當廟方住持丁○○至南部作法事願擔任司機，丁○○雖
      表示已有訴外人林玉山擔任司機，基於彭郁展當時情緒不
      佳且無居住處所，未直接拒絕，而暫時收留並提供食宿，
      若林玉山因臨時狀況無法開車，再作調配，遂依汽車強制
      責任險之規定，將彭郁展登記為第二順位車輛使用人，是
      彭郁展根本無扶養能力，縱如彭郁展之母所言彭郁展之前
      擔任司機工作每月薪水1.5萬元，則原告所言彭郁展按月
      給付2萬元作為原告生活及教育費用之主張，實無足採。
      又原告主張依台北市政府國家賠償計算基準作為本案扶養
      費用賠償基準，並不合理，個人之資力非與政府所得相比
      擬，應以94年度綜合所得稅扶養親屬免稅額每年7.4萬元
      計算為當。況彭郁展逃生不及葬身火窟，係因其喝酒酒醉
      影響而未能逃生，活燒一氧化碳中毒窒息死亡，故彭郁展
      與有過失等語。
（三）並聲明：（1）原告之訴及假執行之聲請均駁回。（2）如
      受不利之判決，願預供擔保請准宣告免為假執行。
三、兩造不爭執之事項：
（一）丁○○、甲○○分別為劉伯溫殿之實際負責人、登記負責
      人。
（二）彭郁展於前揭時間，因劉伯溫殿燭火燃燒或電線短路引致
      失火而發生火災，走避不及而吸入過多一氧化碳，窒息死
      亡，被告丁○○管理劉伯溫殿而致生前開結果之過失行為
      ，經本院95年度訴字第677號刑事案件判處有期徒刑6月，
      並得易科罰金確定在案；另被告甲○○經台灣高等法院96
      年度上訴字第150號刑事案件判決無罪。
四、得心證之理由：
    本件兩造所爭執之處，應在於甲○○就系爭火災之發生是否
    有過失？彭郁展是否有扶養能力？原告主張之扶養費用計算
    標準是否可採，慰撫金是否過高？彭郁展就系爭火災之發生
    是否與有過失？茲分述如下：
（一）甲○○有無過失不法侵害原告之權利之情事，而應負侵權
      行為責任？
 １、 按因故意或過失不法侵害他人之權利者，負損害賠償責任
      ，民法第184條第1項前段定有明文。所謂過失，不僅指雖
      非故意，但按其情節應注意、能注意，而不注意之情形，
      即對於侵權行為之事實，雖預見其能發生而確信其不發生
      之情形，亦包括在內，最高法院93年度台上字第2180號判
      決可資參照。次按，建築物所有權人、使用人應維護建築
      物合法使用與其構造及設備安全，建築法第77條第1項定
      有明文。
 ２、 本件原告雖主張被告甲○○為劉伯溫殿登記負責人，土地
      亦由甲○○提供，自應負擔損害賠償責任云云。經查，本
      件系爭火災起火原因，因現場跡證，因毀損而嚴重缺乏，
      使鑑定人員無法確認係因該建築物內之「微小火源」或「
      電線短路」之原因所致（參台灣高等法院96年度上訴字第
      150號刑事判決第4、5頁），並有台北縣政府消防局火災
      原因調查報告書及火災證物鑑定報告書附於該刑事案件可
      稽，但無論係何種起火原因，依建築法第77條第1項之規
      定，均屬劉伯溫殿之所有權人或使用人應於事前做好消防
      安全準備，注意防範火災危險的發生，所應注意而能注意
      之管理情事。
 ３、 惟查，被告丁○○於刑事案件偵查中供稱：「劉伯溫廟是
      管理委員會蓋的，因為虧錢所以才給我，是10年前的事情
      。」、「劉伯溫廟是大羅金仙府的後殿，走路要10幾分鐘
      ，那個地方也不是隨便讓人進來的。實際我是劉伯溫廟的
      負責人，是我主持的。因為我都去外面做法事，我常常不
      在。」、「劉伯溫廟的電錶是設在劉伯溫廟的廚房外面。
      」等語；訴外人游政雄即劉伯溫殿之廟公於該刑事案件第
      一審審理時亦證稱：「我是大羅金仙府後殿的劉伯溫廟廟
      公。大羅金仙府還有別的廟，前殿叫大羅金仙府是甲○○
      在管理，前殿我沒有管理。劉伯溫廟都是我管理。」、「
      （問：提示相驗卷第113頁，一樓大廳是劉伯溫廟還是大
      羅金仙府？）是火災現場，是劉伯溫廟，這是我在管理的
      。大羅金仙府現在還在。」、「我是給丁○○僱用的。」
      、「我是做劉伯溫廟的廟公那一年的農曆過年去的，大約
      5個月又4天。一個月薪水1.5萬元。」、「劉伯溫廟的火
      燭、電器用品，我在管理的。我住在這間廟。」、「前殿
      是大羅金仙府，後殿就是劉伯溫廟。前殿與後殿相隔走路
      15分鐘。這兩間廟並沒有連在一起。」、「（問：甲○○
      是掛名負責人，她有無常常去廟裡面？）丁○○回來才會
      過來，她都在大羅金仙府。」、「廟裡面有事情的話打電
      話找丁○○。」等語（參本院95年度訴字第677號95年10
      月13日言詞辯論筆錄）。足見本件被告甲○○為名義負責
      人之雲台山大羅金仙府有前殿、後殿之分，前殿為大羅金
      仙府，後殿為劉伯溫殿，前、後殿走路約需10多分鐘，前
      、後殿所使用之電源電錶各自分離不相屬，後殿即劉伯溫
      殿之實際負責人為丁○○，該殿平時復僱有廟公游政雄在
      管理等情，應可認定，亦足徵被告甲○○並非劉伯溫殿之
      所有人，亦非有管領事實之使用人，自難課以被告甲○○
      對於劉伯溫殿構造及設備之安全或劉伯溫殿內之人身財產
      安全，具有保養維護而防止損害發生之注意義務，參以前
      開說明，自難認被告甲○○有何過失行為。是被告甲○○
      抗辯就系爭火災之發生並無過失，為屬可採，自毋庸負過
      失之責。
（二）彭郁展是否受雇於被告丁○○而具扶養能力？原告主張之
      扶養費用計算標準是否可採，慰撫金是否過高？
  １、按被害人對於第三人負有法定扶養義務者，加害人對於該
      第三人亦應負損害賠償責任，民法第192條第2項定有明文
      。次按負扶養義者有數人，而其親等同一時，應各依其經
      濟能力，分擔義務，民法第1115條第3 項亦著有明文。又
      依民法第192條第2項，命加害人一次賠償扶養費用，須先
      認定被害人於可推知之生存期內，應向第三人支付扶養費
      用之年數及其歷年應付之數額，並就歷年將來應付之數額
      ，各以法定利率為標準，依霍夫曼式計算法，扣除各該年
      以前之利息，俾成歷年現在應付之數額，再以歷年現在應
      付之總數為賠償額，最高法院29年附字第379號判例參照
      。而扶養之程度，應按受扶養權利者之需要，與負扶養義
      務者之經濟能力及身分定之，民法第1119條亦定有明文，
      其給付標準，各地方之社會環境及經濟狀況不同，扶養親
      屬寬減額尚難認為全國惟一之依據，最高法院76年1908號
      判決可資參考。
  ２、本件被告辯稱系爭火災發生前3天彭郁展到劉伯溫殿向丁
      ○○表示欲跟隨修道，當廟方住持丁○○至南部作法事願
      擔任司機，丁○○暫時收留並提供食宿，若林玉山因臨時
      狀況無法開車，再作調配，遂依汽車強制責任險之規定，
      將彭郁展登記為第二順位車輛使用人，並無雇用彭郁展之
      事實等語。惟查，依被告所提出之兆豐產物保險股份有限
      公司保單資料（參被告96年7月4日提出之民事陳報狀附件
      六），系爭保單保險期間自94年4月28日起至95年4月28日
      止，被告丁○○於94年5月5日即已登錄第二駕駛人為彭郁
      展，與其所稱事發前3天即94年6月7日並不相符，衡諸常
      理，若非受雇於人，豈願提供己身年籍資料供他人為保險
      之用，又被告亦未能提出無其他合理證據足以說明彭郁展
      係自願修道之情事，又對彭郁展為丁○○之備位司機乙事
      不否認，堪認彭郁展有受雇於丁○○之事實，應具備扶養
      原告之能力。
  ３、本院審酌彭郁展雖有工作，然其94年度年所得（應計算至
      94年6月10日）僅24,014元，且無其他任何財產，此有稅
      務電子閘門財產所得調件明細表在卷可稽，故應以被告不
      爭執之月收入1.5萬元為據及其職業、經濟能力及原告住
      居所之消費水平等一切情況，是被告主張原告受扶養費用
      以94年度扶養親屬寬減額即每年7.4萬元為標準計算，尚
      屬適當。而原告之第一順位扶養義務人有原告之母、彭郁
      展，以各負擔以二分之一，原告距成年尚有12年3個月，
      再以霍夫曼計算法扣除中間利息，原告得請求之扶養費為
      352,977元（74000/12×114.00000000×1/2＝352976.5，
      小數點四捨五入），逾此範圍之請求，應予駁回。
  ４、末查，本件彭郁展死亡之時，正值狀年，原告喪父之際，
      僅為8歲稚齡，往後成長過程中已無父親可陪伴左右而法
      享受父愛之天倫之樂，其等所受精神痛苦實非筆墨所能形
      容，且必於日後成長過程中因其幼年喪父，烙下不可磨滅
      的傷痕。從而，原告依民法第194條規定，請求被告丁○
      ○支付精神慰藉金即屬有據，本院斟酌原告上開受創之情
      形，及被告丁○○為劉伯溫殿負責人等兩造之身分、地位
      此一實際狀況，認原告請求精神慰藉金100萬元，應屬適
      當。
（三）彭郁展就系爭火災之發生是否與有過失？
  １、按損害之發生或擴大，被害人與有過失者，法院得減輕賠
      償金額，或免除之，民法第217條第1項定有明文。準此，
      僅於被害人之行為與損害之發生或擴大有相當因果關係時
      ，才有與有過失之可言，並非被害人所有與法不合之行為
      ，均當然成為損害發生或擴大之共同原因，最高法院95年
      度台上字第1932號判決可資參照。
  ２、查本件彭郁展於系爭火災發生時，確因酒精影響致未能逃
      生，此有法務部法醫研究所毒物化學檢驗報告、法務部法
      醫研究所函各1份在卷可稽；惟其於劉伯溫殿單純飲酒之
      行為，並非法律所不允許之事由，且系爭火災之發生原因
      ，已如前述，與其飲酒行為並無關連，則喝酒行為並非系
      爭火災發生損害之共同原因，自難謂彭郁展就其死亡之發
      生，亦與有過失。
（四）末按「給付無確定期限者，債務人於債權人得請求給付時
      ，經其催告而未為給付，自受催告時起，負遲延責任。其
      經債權人起訴而送達訴狀，或依督促程序送達支付命令，
      或為其他相類之行為者，與催告有同一之效力。」、「遲
      延之債務，以支付金錢為標的者，債權人得請求依法定利
      率計算之遲延利息。」、「應付利息之債務，其利率未經
      約定，亦無法律可據者，週年利率為百分之五。」民法第
      229條第2項、第233條第1項前段、第203條復分別著有明
      文。本件原告對於被告丁○○之侵權行為損害賠償請求權
      ，係屬於給付未有確定期限之金錢債權，揆諸前述規定，
      原告主張被告丁○○應自起訴狀繕本送達丁○○之翌日，
      即95年9月15日起，加給按年息5%計算之法定遲延利息，
      此有送達證書在卷足憑，於法尚無不合。
五、綜上，原告依民法第184條第1項前段、第192條第2項、第19
    4條之規定，請求丁○○賠償1,352,977元（352977＋000000
    0＝0000000元），及自起訴狀繕本送達之翌日起，即95年9
    月14日起，至清償日按年息5%計算之利息，洵屬正當，應予
    准許；逾此部份之請求，則屬無據，應予駁回。另原告依據
    前揭規定請求被告甲○○如前揭聲明所述，即屬無據，應予
    駁回。
六、本件事證已臻明確，兩造其餘之主張、陳述或攻擊、防禦方
    法經審酌後認均與判決結果不生影響，無庸逐一論述，併此
    敘明。
七、另兩造均陳明願供擔保，請准宣告假執行或免為假執行。關
    於原告勝訴部分，經核無不合，爰各酌定如主文所示之擔保
    金額，併予准許。至原告敗訴部分，其假執行之聲請，已失
    所附麗，應併予駁回。
八、據上論結，本件原告之訴為一部有理由、一部無理由。依民
    事訴訟法第79條、第390條第2項、第392條，判決如主文。
中　　華　　民　　國　　96　　年　　7 　　月　　18　　日
　　　  　　　　　　民事第六庭  法　官  蕭清清
以上正本係照原本作成
如對本判決上訴，須於判決送達後20日內向本院提出上訴狀
中　　華　　民　　國　　96　　年　　7 　　月　　18　　日
                                書記官　楊湘雯
